【裁判字號】    96,上易,2700
【裁判日期】    970328
【裁判案由】    妨害婚姻
【裁判全文】
臺灣高等法院刑事判決                96年度上易字第2700號
上  訴  人
即  被  告  乙○○
選任辯護人  郭瑋萍律師
上列上訴人因妨害婚姻案件，不服臺灣板橋地方法院95年度易字
第2574號，中華民國96年8 月21日第一審判決（起訴案號：臺灣
板橋地方法院檢察署95年度偵字第20151 號），提起上訴，本院
判決如下：
    主  文
上訴駁回。
    事  實
一、緣簡文成與乙○○在勞資雙贏公司擔任總經理、副總經理，
    2 人在事業、生活上往來密切，而成為情侶，惟乙○○明知
    簡文成係甲○○之夫，為有配偶之人，竟仍基於與之相姦之
    概括犯意，由簡文成謊稱出差、授課等名義矇騙甲○○後，
    連續自民國86年間某日起至93年10月間某日止，在臺北市○
    ○○路○ 段200 號9 樓之7 、臺北縣中和市○○路260 號22
    號之3 、臺北縣新店市○○路117 巷3 弄15號3 樓乙○○住
    處、以及臺中、高雄等地旅館、車上及辦公室等不特定處所
    ，與簡文成發生多次性行為。嗣乙○○與簡文成於94年間欲
    結束雙方感情，事業亦面臨拆夥，因財產分配之問題，乙○
    ○以遭簡文成職場性騷擾、及有勞資糾紛為由，申請臺北縣
    政府勞工局調解，嗣於94年12月12日在臺北縣政府勞工局出
    席調解會時，簡文成恐甲○○誤會，乃坦承與乙○○有通姦
    行為而非性騷擾，甲○○始悉上情。
二、案經被害人甲○○訴請臺灣板橋地方法院檢察署檢察官偵查
    起訴。
    理  由
壹、證據能力：
一、對於檢察官所提出證人簡文成、甲○○、孫顯慧、林彥廷於
    偵查中之陳述，選任辯護人認為係審判外陳述，無證據能力
    。惟上開證人於偵查中均經具結，且依其等為供述時之客觀
    情狀，並無顯不可信之特別情狀。另於原審審判中，被告及
    選任辯護人對證人簡文成、甲○○、林彥廷均已行使對質詰
    問權，證人簡文成、甲○○、林彥均等人於偵查中陳述為審
    判外之瑕疵，應認業已補正，是依大法官會議第582 號解釋
    意旨及刑事訴訟法第159 條之1第2項規定，上開證人於偵查
    中之證述，有證據能力。
二、被告及選任辯護人對於卷附臺北縣政府函、簡文成與乙○○
    92年7 月19日協議書、被告遞送電子郵件之列印資料等書證
    ，形式上真正亦不爭執，上開書證亦得認有證據能力。
三、刑事訴訟法上證據排除原則，係指將具有證據價值，或真實
    之證據因取得程序之違法，而予以排除之法則。而私人之錄
    音、錄影之行為所取得之證據，應受刑法第315條之1與通訊
    保障及監察法之規範，私人違反此規範所取得之證據，固應
    予排除（92年度台上字第2677號判決意旨），是私人錄音，
    若未違反前開規定，所取得證據，即無證據排除原則之適用
    。通訊保障及監察法第3條第2項規定：前項所稱之通訊，以
    有事實足認受監察人對其通訊內容有隱私或秘密之合理期待
    者為限。又無故利用工具或設備窺視、竊聽他人非公開之活
    動、言論、談話或身體隱私部位；無故以錄音、照相、錄影
    或電磁紀錄竊錄他人非公開之活動、言論或談話者處三年以
    下有期徒刑、拘役或三萬元以下罰金，刑法第315 條之1第1
    款、第2 款分別定有明文。此條所保護之「活動、言論、談
    話」，以「非公開」為限。再通訊保障及監察法第3條第2項
    規定：前項所稱之通訊，以有事實足認受監察人對其通訊內
    容有隱私或秘密之合理期待者為限。我國法就何謂「合理隱
    私期待」並無規定，參考美國法，合理之隱私期待需符合：
    (1)、受監聽人主觀上有隱私期待。(2)、該期待為社會所認合
    理二要件。被告所錄製之臺北縣政府勞工局調解會現場錄音
    係被告於參與調解之公開場合所錄製，被告、證人簡文成以
    及其他在場人間之對話，本即欲將個人所為之陳述傳達與在
    場其他之人，是在此公開場合下，並無何合理隱私之期待，
    被告就其在場聽聞事實以機器方式加以紀錄，從形式上加以
    觀察，非屬非法監聽所得之物，並不違法，且錄音所派生之
    譯文經本院勘驗結果除部分文字與錄音內容略有遺漏外，其
    大體上與錄音內容相符（見本院97年2 月27日勘驗筆錄），
    復為被告與當時在場之告訴人所不爭執，檢察官對證據之證
    據能力，亦未有反對之意思表示，本件錄音及其譯文有證據
    能力。
貳、實體部分：
一、訊據被告乙○○矢口否認有與證人簡文成相姦之事實，辯稱
    ：是簡文成一直追求伊，伊雖然拒絕，但簡文成還是一直糾
    纏，後來兩人拆夥，因為財產分配問題，伊申訴勞資糾紛及
    職場性騷擾，最後以調解成立收場。但簡文成及甲○○不甘
    受損，簡文成謊稱與伊有婚外情，由甲○○提出告訴，目的
    是為了報復，所訴內容均為虛偽。至於簡文成所說被告身體
    特徵，係被告胸口、鼠蹊部之紅痣，這些部位若是被告穿著
    低胸禮服或泳裝即可看見，並非身體隱私部位，至於簡文成
    指說被告下體有痣，則非實情，係簡文成聽到被告與林燕玲
    談到下面（指鼠蹊部）有痣等情，自己妄加推測而為指訴云
    云。經查：
  (一)就告訴人甲○○之指訴，關於被告與簡文成通姦之時、地，
    係間接自證人簡文成敘述所知，惟關於94年12月12日在臺北
    縣政府勞工局出席調解會時簡文成與被告之對話，則係出自
    親身見聞，非謂告訴人甲○○之指訴內容全無可採。而告訴
    人以證人身分於原審審判中證稱：在參加調解會當日早上7
    、8 點左右，簡文成告訴我說他做錯事情，今天要去調解，
    但原因是什麼並沒有講的很清楚，所以到調解會時，被告說
    的事情與簡文成所講不符，回來後我又有問簡文成才知道，
    在調解時，被告對於她與簡文成的性關係，都推說是92年7
    月第一次分手前的事，但是簡文成說，92年之後到93年還有
    陸續有發生性關係，被告則堅持分手之後就沒有性關係，這
    些話在當庭參與調解的人員都有聽到等語（見原審96年8 月
    7 日審判筆錄第25頁），核與被告所提之前開調解會之錄音
    譯文內容大致相符（見本院卷第35、41頁）。是依告訴人親
    身見聞，被告於出席調解會時並未直接否認與證人簡文成有
    性關係，僅堅稱「這是92年以前的事情」、「這個都已經過
    去了」、「係從92年6 月份之後，已經都過去了」（見本院
    卷第35、41頁），並對證人簡文成於協調會提及被告為第三
    者或雙方感情之事時，被告亦一再回以：「這件事情已經在
    92年寫那個同意書，協議書時已經OVER（結束）了」、「那
    個早就過去了」、「我說實在話，我從93年6 月份回去之後
    ，跟本就一直在拒絕他」（見本院卷第38、40頁）。是關於
    被告與證人簡文成間曾有親密關係乙節，被告於調解會時並
    未否認。被告雖於本院辯稱其於協調會當時所說已經過去之
    事及要求證人簡文成不要再講係針對其與前夫之事，但查被
    告自承其與前夫離婚係在86年8月，距協調會之時已逾8年，
    被告是否對此仍耿耿於懷不願提及，實非無疑，況且本院審
    酌該錄音譯文之前後文句內容，被告當時回覆之意涵顯非被
    告於本院所辯之事，顯不可採。
  (二)且就上開調解會之對談內容，證人即調解委員林彥廷到庭證
    稱：被告在調解會上有說她遭到簡文成性騷擾及非法解雇，
    但簡文成認為雙方是委任關係，而且兩人是情侶，也沒有性
    騷擾可言，但是主席勸簡文成要顧及名譽，加上甲○○也希
    望和解，所以後來以調解成立收場。在調解會上，簡文成有
    提出分手協議等證明，還說與被告交往期間去過哪些地方、
    做過哪些事情，被告沒有反駁，只說他們分手後，就不是男
    女朋友等語（見原審96年6月5日審判筆錄）。與證人孫顯慧
    （簡文成之員工，以證人身分出席調解會）所述：被告有承
    認與簡文成是情侶，但沒有說是否與簡文成有性關係，但後
    來簡文成有說與乙○○發生性關係之時間地點，乙○○並沒
    有說話等語相符（見95年度他字第3917號偵查卷第28頁）。
    足見被告在調解會上，承認與證人簡文成曾為情侶，但表示
    92年即已分手。而當時調解委員旨在撮合兩造糾紛，且告訴
    人甲○○在場之下，調解委員自不可能旁生枝節詳問有何性
    行為等情，否則不但無益於調解，反而使告訴人與簡文成關
    係更惡化。而證人簡文成為證明自身並無對被告性騷擾，詳
    述92、93年間兩人在何時、地有性關係，係為了證明92 年7
    月分手後，兩人有復合交往之事，對此被告當時並無反駁，
    則以被告與簡文成曾自86年至93年間長期交往，加上證人簡
    文成並詳述兩人於92、93年間曾經發生性行為之時、地，被
    告亦無反駁之過程，顯非出於子虛，被告臨訟始辯稱未曾與
    簡文成有性關係云云，應非屬實。
  (三)且證人簡文成提出92年7 月間與被告之協議書（見同前偵查
    卷第59頁以下），2 人除就公司財產分配詳細敘明外，復就
    保險、珠寶、被告住宅產權等所有權歸屬釐清，顯非僅事業
    拆夥之財產分配協議，更兼及兩人共同購買被告個人之珠寶
    、保險、住宅等善後協議，足徵證人簡文成所述與被告為情
    侶等情為實。且被告個人住宅（即上開協商書(五)）、珠寶（
    上開協議書(七)），證人簡文成均有出資，尤其房產之購置、
    保險契約之訂定，均須登記名義人即被告提出文件配合辦理
    ，可見當時對於證人簡文成出資購置之財物、保險，被告均
    配合接受。因之，衡情兩人若無曖昧之情，則被告為何一方
    面受糾纏而不勝其擾，一方面又配合辦理保險、登記房產等
    事。甚難理解上開購買珠寶、辦理不動產登記竟為係證人簡
    文成個人片面「糾纏」或「騷擾」被告之舉，
  (四)又被告於94年12月7 日調解會前，以電子郵件遞送支付款項
    通知（見同前偵查卷第57、58頁），亦載稱92年7 月之協議
    書為分手協議書，顯見92年7 月前，被告與簡文成確為男女
    朋友關係。而被告離職後，又願意以原職復職，且與證人簡
    文成互動親密，除據證人簡文成於偵、審中詳述與被告發生
    性行為之約略時、地外，證人即簡文成之員工鄭婕晴亦證稱
    ：簡文成與被告常常同進同出，感覺與一般總經理與副總的
    關係不同，且簡文成的車子都是被告在開，而且被告身體不
    舒服，簡文成的母親，也會煮東西給她吃，公司的財務以及
    簡文成的財務都由被告管理，而被告於92年間因為分手離開
    公司，後來因為和好又回來，任職期間被告與簡文成曾單獨
    出差等語（見原審96年8月7日審判筆錄17-21 頁），顯見被
    告於92年間復職後，仍與證人簡文成互動親密，且亦足證明
    證人簡文成所述曾與被告到外地出差住宿時發生性行為等情
    ，確屬實在。
  (五)又證人簡文成於本院結證稱曾留宿在被告之住處過夜，被告
    亦不否認確有其事，雖辯稱有一天晚上從台中出差回來很晚
    了他強力提出要求，簡文成睡客廳，伊在書房整理資料，那
    天沒有發生性關係等語，證人簡文成前開證詞故無法直接證
    明伊留宿在被告家中之期間兩人有發性關係，但從被告與證
    人簡文成當時之互動狀況觀之，苟非被告與證人簡文成間有
    超出雇主與受雇人之關係，或超出一般異性朋友間之來往，
    證人簡文成斷無可能忽然提出留宿單身女性友人家中之要求
    ，而被告竟有未加拒絕之舉，是此適可證明證人簡文成所證
    其與被告間確係情侶關係，並曾發生性關係等情，非屬子虛
    。
  (六)而證人簡文成除詳述與被告發生性行為之時、地，並指出被
    告於胸部、下體有紅色小痣等情，而被告以上開言詞置辯並
    提出勘驗身體之請求。惟證人簡文成所指出被告之身體特徵
    ，並非顯著或特殊之身體特徵，而僅是人體常見之痣，則勘
    驗結果被告身體痣之位置縱略有差異，僅徒生爭執，對於事
    證之釐清並無助益。況被告與證人簡文成分手已近3 年，而
    以現今醫學甚至民俗療法，點痣、除疤並非難事，是法院自
    無勘驗被告身體之必要。至於被告又指出其胸口上方之紅痣
    （96年8 月10日陳報狀所附照片），以及鼠蹊部是否有紅痣
    ，以及被告所指之痣與證人簡文成所述之痣是否相同，同無
    查實之必要。
  (七)另被告舉出由告訴人簽名之票據存根24紙，辯稱86年間告訴
    人認為簡文成與伊有不正常關係，上開票據為鬧離婚而索得
    之贍養費云云。告訴人固不否認簽領上揭票據，惟辯稱86年
    間並無與簡文成鬧離婚等語（見原審96年8月7日審判筆錄第
    22-23 頁）。而衡以常情，若告訴人於86年間即因得知被告
    與簡文成之關係而有離婚之意，豈可能事後又容忍被告與證
    人簡文成長期共事？事後又對證人簡文成時而藉故到外地出
    差等事毫無懷疑？又告訴人既與證人簡文成鬧離婚，被告既
    未勸解或澄清，反而提出自己保管中之票據，供簡文成開予
    告訴人以為安撫，亦與事理有違。而上開支票存根除記載支
    票領收人及日期、金額外，並無記載發票原因，僅憑被告個
    人辯解，復無客觀事證為佐，被告所述又與常情不符，自難
    採為有利被告之事證。
  (八)按認定犯罪事實所憑之證據，並不以直接證據為限，即綜合
    各種間接證據，本於推理作用，為認定犯罪事實之基礎，如
    無違背一般經驗法則，尚非法所不許，最高法院44年台上字
    第702 號、27年滬上字第64號判例意旨參照），是綜上所述
    固無直接之證據證明被告與證人簡文成有發生性關係，惟從
    證人簡文成前證坦認與被告確有姦情，及證人鄭婕晴所證述
    被告與證人簡文成關係密切，以及證人林彥廷、孫顯慧及告
    訴人詳述被告於協調會中承認與證人簡文成為情侶等情以觀
    。再參酌卷附臺北縣政府函、簡文成與乙○○92年7月19 日
    協議書、被告遞送電子郵件之列印資料、台北縣政府勞工局
    調解會之錄音及譯文等間接證據，本諸推論之作用，綜合判
    斷之結果，已足推論被告與證人簡文成確為男女朋友關係，
    而證人簡文成所述與被告曾有性關係等情非虛。是本件被告
    之犯行明確，應依法論處。
二、被告行為後，刑法於94年2月2日經總統以華總一義字第0940
    0014901 號令修正公布，並於95年7月1日施行。而按行為後
    法律有變更者，適用行為時之法律，但行為後之法律有利於
    行為人者，適用最有利於行為人之法律，修正後刑法第2 條
    第1 項定有明文。此條規定係規範行為後法律變更所生新舊
    法律比較適用之準據法，本身尚無新舊法比較之問題，於新
    法施行後，應一律適用新法第2條第1項之規定，為「從舊從
    輕」之比較，先予敘明。再按本次法律變更，比較時應就罪
    刑有關之共犯、未遂犯、想像競合犯、牽連犯、連續犯、結
    合犯，以及累犯加重、自首減輕暨其他法定加減原因（如身
    分加減）與加減例等一切情形，綜其全部罪刑之結果而為比
    較（最高法院95年5月23日95年度第8次刑庭會議決議參照）
    。就本件所應適用法條部分，相關修正有：
  (一)刑法第56條業經修正刪除，依修正前刑法第56條規定，被告
    所犯相姦罪，因時間緊接，犯構成要件相同之罪名，可依連
    續犯之規定論以一罪。而依修正後刑法刪除第56條之結果，
    被告上開犯行，應依行為次數分論併罰，比較修正前後刑法
    ，應以修正前之刑法有利於被告。
  (二)又被告行為後，刑法第41條亦有修正，依被告行為時之刑法
    第41條第1 項前段規定：「犯最重本刑為五年以下有期徒刑
    以下之刑之罪，而受六個月以下有期徒刑或拘役之宣告，因
    身體、教育、職業、家庭之關係或其他正當事由，執行顯有
    困難者，得以一元以上三元以下折算一日，易科罰金。」又
    被告行為時之易科罰金折算標準，修正前罰金罰鍰提高標準
    條例第2條前段（現已刪除）規定，就其原定數額提高為100
    倍折算一日，則本件被告行為時之易科罰金折算標準，應以
    銀元三百元折算一日，經折算為新臺幣後，應以新臺幣九百
    元折算為一日。惟95年7月1日修正公布施行之刑法第41條第
    1 項前段則規定：「犯最重本刑為五年以下有期徒刑以下之
    刑之罪，而受六個月以下有期徒刑或拘役之宣告者，得以新
    臺幣一千元、二千元或三千元折算一日，易科罰金。」比較
    修正前後之易科罰金折算標準，以95年7月1日修正公布施行
    前之規定，較有利於被告，則應依刑法第2條第1項前段，適
    用修正前刑法第41條第1 項前段規定，諭知如易科罰金之折
    算標準。
  (三)綜上開比較結果，應以修正前刑法有利於被告，應一體適用
    修正前刑法規定為論罪科刑之準據。
三、核被告所為，係犯刑法第239 條後段之相姦罪。其先後多次
    相姦犯行，時間緊接、構成要件相同，顯係基於概括犯意反
    覆為之，應依修正前刑法第56條連續犯之規定論以一罪，並
    依法加重其刑。
四、原審詳為審究，認事證明確，依刑法第2條第1項前段、修正
    前刑法第56條、刑法第239條後段、修正前刑法第41條第1項
    前段（原判決載為刑法第41條第1 項前段，應係文字上之誤
    寫），修正前罰金罰鍰提高標準條例第 2條，中華民國九十
    六年罪犯減刑條例第2條第1項第3款、第7條、第9 條之規定
    ，審酌被告之品行、智識程度、犯罪之動機、目的、手段、
    所生危害等一切情狀，量處有期徒刑四月，並諭知易科罰金
    之折算標準，並說明被告犯行為96年4 月24日前所為，合依
    中華民國九十六年罪犯減刑條例減其宣告刑2分之1，即有期
    徒刑2 月，並諭知易科罰金之折算標準，原審認事用法並無
    不當，量刑亦屬適當，被告提起上訴，其上訴意旨猶執陳詞
    空言否認部分犯行，指摘原判決不當等語，其上訴為無理由
    ，應予駁回。
據上論斷，應依刑事訴訟法第368條，判決如主文。
本案經檢察官張金塗到庭執行職務。
中    華    民    國    97    年    3     月    28    日
                  刑事第十五庭審判長法  官  吳昭瑩
                                    法  官  李正紀
                                    法  官  李釱任
以上正本證明與原本無異。
不得上訴。
                                    書記官  洪秋帆
中    華    民    國    97    年    3     月    31    日
附錄：本案論罪科刑法條全文
刑法第239 條
有配偶而與人通姦者，處一年以下有期徒刑，其相姦者亦同。


司法院資訊處製作；財團法人民間司法改革基金會備份。
